臺灣桃園地方法院刑事判決　　　　　　　　　　　　　九十三年度易緝字第二號
　　公　訴　人　臺灣桃園地方法院檢察署檢察官
　　被　　　告　乙○○
右列被告因妨害兵役案件，檢察官提起公訴（九十年度偵字第一六九六三號），本院
判決如左：
    主  文
本件免訴。
    理  由
一、本件公訴意旨略以：被告乙○○係後備軍人，原住桃園縣桃園市○○路○段二一
    ０巷一一０號十一樓，於不詳時日遷出上開處所後，無故不依規定申報，致使台
    北師管區司令部桃園縣團管區司令部所核發，指定被告應於民國九十年八月六日
    上午八時許，前往新竹縣關西鎮老庚寮二二號關西龍營區報到之教育召集令無法
    送達，因認被告涉犯妨害兵役治罪條例第十一條第一項第三款、第三項之罪嫌，
    應依同條例第七條第二項（應為第一項之誤）規定科刑云云。
二、訊據被告乙○○固坦承其有於九十年間設籍在桃園縣桃園市○○路○段二一０巷
    一一０號十一樓之事實，惟堅決否認涉有上開妨害兵役之犯行，辯稱：其退伍後
    曾返回上開戶籍地居住，嗣即因工作之故，遷往花蓮縣花蓮市內之公司宿舍居住
    ，其遷居並非意在避免教育召集等語。
三、按犯罪後之法律已廢止其刑罰者，應諭知免訴之判決，刑事訴訟法第三百零二條
    第四款訂有明文。經查：妨害兵役治罪條例業於被告行為後之九十一年六月二十
    六日修正公布，並於同年月二十八日起生效施行，修正前妨害兵役治罪條例第七
    條之規範內容及刑度，雖未變動，然業已變更條號為修正後妨害兵役治罪條例第
    六條，另就後備軍人居住處所遷移，無故不依規定申報，致使召集令無法送達者
    ，修正前妨害兵役治罪條例第十一條第一項第三款、第三項：「後備軍人有左列
    行為之一者，處一年以下有期徒刑、拘役或三百元以下罰金。‧‧‧三  居住處
    所遷移，無故不依規定申報者。」、「後備軍人犯第一項之罪或國民兵犯第二項
    之罪，致使召集令無法送達者，以意圖避免召集論，分別依第六條、第七條科刑
    。」之規定，則已變更條號為修正後妨害兵役治罪條例第十條第一項第三款、第
    三項，且修正條文內容為：「後備軍人『意圖避免召集處理』有下列行為之一者
    ，處一年以下有期徒刑、拘役或科新臺幣九萬元以下罰金。‧‧‧三  居住處所
    遷移，無故不依規定申報者。」、「後備軍人犯第一項之罪或國民兵犯第二項之
    罪，致使召集令無法送達者，以意圖避免召集論，分別依第五條、第六條科刑。
    」，以之與修正前妨害兵役治罪條例第十一條第一項第三款規定，後備軍人居住
    處所遷移，無故不依規定申報者相較，除均須具備「居住處所遷移，無故不依規
    定申報」之客觀構成要件外，並增列行為人主觀上尚須有「意圖避免召集處
    理」之不法構成要件要素，始得以該罪論處，且因此進而致使召集令無法送達者
    ，方可依同條第三項之「擬制」規定，視之構成「準意圖避免召集罪」，再據無
    法送達之召集令之種類，分別科以同條例第五條、第六條之刑，其修法目的不僅
    在使本罪之構成要件更加明確化，並在限縮處罰之範圍，申言之，經修正後，行
    為人主觀上若欠缺「避免召集處理之意圖」，縱令客觀上有「居住處所遷移，無
    故不依規定申報」之舉，甚或因此使召集令無法送達，要非法律所加處罰之行為
    ，易詞以言，即法律已廢止其刑罰，首應敘明。
四、公訴意旨認被告涉有上開妨害兵役罪嫌，無非係以有上開教育召集令、召集令回
    執及後備軍人空戶空口年籍佐證表各一份附卷，為其主要論罪依據。然查：被告
    為後備軍人，前於台北師管區司令部桃園縣團管區司令部以上開教育召集令，指
    定其應於九十年八月六日上午八時許，前往新竹縣關西鎮老庚寮二二號關西龍營
    區報到時，雖曾設籍於桃園縣桃園市○○路○段二一０巷一一０號十一樓（下稱
    舊址），嗣於九十年六月二十八日戶籍被遷至桃園縣桃園市○○街七號十一樓（
    下稱新址），惟其於退伍後僅曾經短暫居住在舊址，於八十九年間即遷居花蓮市
    之公司宿舍等情，固據被告於本院審理時坦認不諱，並經證人甲○○即自八十八
    年間起至九十年六月二十八日遷移戶籍後，為就近照料雙親，實際上均與被告之
    祖父母先後同住在上開二址之被告叔父於本院審理時結證稱：「‧‧‧是我收到
    法院通緝書時（本院發佈通緝日為九十二年五月六日）我才去向派出所、團管區
    反應，說此人（意指被告）我已經三年沒有見到他‧‧‧」、「‧‧‧但被告在
    退伍時有回到莊敬路一段住一、二天，或是一、二個星期，但詳細時間我不清楚
    ，後來因被告和他哥哥二人老是在外面惹是生非，他父親很生氣，所以被告父親
    就把他們兄弟二人趕出去。」、「（被告被趕時有無跟他父親說希望能夠住在家
    裡？）應該有。因我母親曾經跟我說過被告有跟她說，因暫時沒有工作，沒地方
    住，所以希望暫時還是住家裡。但是他父親還是堅持要他出去，連我母親也這樣
    認為。」、「‧‧‧我從此後就沒有看過被告。」、「是他父親要求不能讓被告
    回來。他父親有交代警衛說不要讓被告進來。」等語在卷（本院卷第五０頁至第
    五二頁），據此，雖可認被告確有遷出原戶籍地移居他處並自此音訊杳然之事實
    ，然則，被告之遷居純係因與父親相處不睦，遭父親掃地出門，且堅拒於門外，
    縱使欲續留猶不可得，迫於無奈而不得不如是為之所致，因之，被告既係遭驅趕
    始搬離家園，事後亦僅能望門興嘆，不得其門而入，則其被迫且係在別無選擇之
    情況下倉皇遷居之時，不論係純然無奈或兼存負氣之心，主觀上顯難慮計他故而
    別具另圖，是以，殊無從謂被告於遷居他處之初，主觀上已具有「意圖避免召集
    處理」之不法意圖，準此，即便其有疏未依規定申報居住處所遷移之行為，嗣並
    導致教育召集令無法送達，惟揆之前述說明，單純此舉於修法後法律已廢止其刑
    罰，則依首揭法條之規定，本件自應為免訴之判決，並不經言詞辯論為之。
據上論斷，應依刑事訴訟法第三百零二條第四款、第三百零七條，判決如主文。
本案經檢察官何祖舜到庭執行職務。
中      華      民      國    九十三    年      四      月    二十七    日
                              臺灣桃園地方法院刑事第十一庭
                                  審判長法  官   蔡榮澤
                                        法  官   丁俊成
                                        法  官   吳麗英
右正本證明與原本無異。
如不服本判決，應於送達後十日內，向本院提出上訴狀。
                                        書記官  陳淑瓊
中      華      民      國    九十三    年      六      月      二      日
